ACORDAO-COMPLETO-2338512

ACÓRDÃO 3321/2019 ATA 15/2019 - SEGUNDA CÂMARA

VISTOS, relatados e discutidos estes autos da Tomada de Contas Especial instaurada pelo Ministério do Turismo - MTur em face da impugnação total das despesas realizadas com recursos do Convênio 441/2010, celebrado com o Município de Coreaú/CE, com o objetivo de implementar o projeto intitulado "Festjovem - Festival da Juventude do Munícipio de Coreaú/CE".  
		ACORDAM, os Ministros do Tribunal de Contas da União, reunidos em sessão da 2ª Câmara, diante das razões expostas pelo Relator, em: 
	9.1. julgar irregulares as contas do Sr. Carlos Roner Felix Albuquerque, com fundamento nos arts. 1º, inciso I, 16, inciso III, alínea b, e 19, parágrafo único, da Lei 8.443/1992;
	9.2. aplicar a multa prevista no art. 58, inciso I, da Lei 8.443/1992 ao Sr. Carlos Roner Felix Albuquerque, no valor de R$ 5.000,00 (cinco mil reais) , fixando o prazo de 15 (quinze) dias, a contar da notificação, para que comprove, perante o Tribunal (art. 214, inciso III, alínea a, do RI/TCU) , o recolhimento da dívida ao Tesouro Nacional, atualizada monetariamente desde a data do presente Acórdão até a do efetivo recolhimento, caso paga após o vencimento, na forma da legislação em vigor;
	9.3. autorizar, caso requerido, nos termos do art. 26 da Lei 8.443/1992 c/c o art. 217 do Regimento Interno/TCU, o parcelamento da dívida em até 36 (trinta e seis) parcelas mensais e sucessivas, sobre as quais incidirão os correspondentes acréscimos legais (multa: atualização monetária) , esclarecendo ao responsável que a falta de pagamento de qualquer parcela importará no vencimento antecipado do saldo devedor, sem prejuízo das demais medidas legais;
9.4. autorizar a cobrança judicial da dívida, caso não atendida a notificação, nos termos do art. 28, inciso II, da Lei 8.443/1992.

Tomada de Contas Especial instaurada pelo Ministério do Turismo  MTur em face da impugnação total de despesas realizadas com recursos de Convênio celebrado com o Município de Coreaú/CE, com o objetivo de conceder apoio financeiro à realização de festividade.

Segunda Câmara

Município de Coreaú/CE (07.598.618/0001-44).

3. Responsável: Carlos Roner Felix Albuquerque (XXX.137.073-XX)

13.1. Ministros presentes: Ana Arraes (Presidente), Augusto Nardes, Aroldo Cedraz e Raimundo Carreiro.
13.2. Ministros-Substitutos presentes: Marcos Bemquerer Costa (Relator) e André Luís de Carvalho.

ACORDAO-COMPLETO-2386415

Acórdão 6332/2020 - Segunda Câmara

MARCOS BEMQUERER

p>Constitui ofensa ao art. 25, inciso III, da Lei 8.666/1993 a contratação direta de intermediários ou representantes de artistas consagrados fundada em autorização de exclusividade restrita à data e à localidade do evento, por não caracterizar a inviabilidade de licitação. 
Constatada a prática de ato de gestão ilegal, julgam-se irregulares as contas, nos termos do art. 16, inciso III, alínea b, da Lei 8.443/1992. 
RELATÓRIO
	Trata-se da Tomada de Contas Especial instaurada pelo Ministério do Turismo - MTur em face da impugnação total das despesas realizadas com recursos do Convênio 441/2010 (peça 1, p. 41-62) , celebrado em 21/05/2010 com o Município de Coreaú/CE, com o objetivo de implementar o projeto intitulado "Festjovem - Festival da Juventude do Munícipio de Coreau/CE", com realização prevista para a mesma data, de acordo com o plano de trabalho aprovado (peça 1, p. 7-19) . 
2.	Para a execução do ajuste, foi pactuada a aplicação de R$ 115.000,00 pela União e de R$ 4.800,00 pelo convenente, a título de contrapartida (peça 1, p. 48) . Os recursos federais foram repassados por meio da Ordem Bancária 10OB801571, de 10/11/2010 (peça 1, p. 63) . 
3.	O ajuste teve vigência no período de 21/05/2010 a 18/07/2010, com prazo de prestação de contas de até trinta dias a contar do seu encerramento (peça 1, p. 47 e 54) . 
4.	Não houve supervisão in loco do evento. A prestação de contas, encaminhada em 14/02/2011 (peça 1, p. 69) , e os elementos complementares apresentados pelo convenente (peça 1, p.77) receberam do concedente as análises abaixo relacionadas:
	a) Nota Técnica de Análise 251/2012, de 16/04/2012 (peça 1, p. 70-75) ;
	b) Nota Técnica de Reanálise 501/2012, de 03/07/2012 (peça 1, p. 78-83) ;
	c) Nota Técnica de Análise Financeira 571/2012, de 02/10/2012 (peça 1, p. 86-92) ;
	d) Nota Técnica de Reanálise 45/2013, de 24/01/2013 (peça 1, p. 102-106) ;
	e) Nota Técnica de Reanálise Financeira 622/2013, de 18/10/2013 (peça 1, p. 128-134) .
5.	Por meio da Nota Técnica de Reanálise 501/2012, a execução física do objeto foi parcialmente reprovada, em face da não comprovação da execução de metas físicas pactuadas ou da execução aquém das características fixadas. Por conseguinte, foram glosadas despesas no valor de R$ 25.000,00, referentes aos seguintes itens:
	a) banheiro químico - R$ 2.400,00,
	b) iluminação - R$ 7.500,00,
	c) sonorização - R$ 10.000,00,
	d) telão - R$ 1.500,00,
	e) seguranças - R$ 2.800,00,
	f) projetor - R$ 800,00.
6.	O Convenente comprovou a devolução dos valores correspondentes às glosas técnicas, no montante atualizado de R$ 32.647,86, bem como do saldo de convênio de R$ 900,00, conforme expediente à peça 1, p. 202.
7.	O Concedente rejeitou integralmente a execução financeira do ajuste e reprovou a prestação de contas, devido à assinatura dos contratos de intermediação de atração artística e de produção do evento em data anterior à vigência do convênio, bem como da não apresentação dos seguintes elementos relacionados na Nota Técnica de Reanálise Financeira 622/2013: 
	a) publicação do aviso do Pregão Presencial 1/2010 e do resultado da licitação na imprensa oficial;
	b) contrato de exclusividade de representação firmado entre a Banda Novo Balancear e o cantor Reginaldo Rossi e a empresa intermediadora Maria de Nazaré Alves Araújo-ME;
	c) carta de correção da Receita Estadual para sanar a ausência de data nos documentos originais das notas fiscais 122 e 123, a qual foi registrada apenas nas cópias;
	d) inserção, no Siconv:
	d.1) das notas fiscais 122 e 123 digitalizadas, de modo a evidenciar o atesto de recebimento dos serviços assinado, datado e com o nome do assistente no corpo do documento;
	d.2) das certidões negativas de débito da empresa Maria de Nazaré Alves de Araújo junto ao INSS, FGTS e PGFN;
	d.3) comprovante do pagamento ao fornecedor (TED/DOC/Cheque) , em que conste o nome do beneficiário, número da agência e conta bancária em que foi efetuado o crédito.
8.	A Secretaria Federal de Controle Interno certificou a irregularidade das contas (peça 1, p. 195) e a autoridade ministerial manifestou haver tomado ciência desse parecer (peça 1, p. 201) .
9.	No âmbito do TCU, a então Secretaria de Controle Externo no Estado do Ceará - Secex/CE, ora denominada Secretaria do TCU no Estado do Ceará - SEC/CE, fez diligência ao Ministério do Turismo para obter a prestação de contas apresentada pela Prefeitura de Coreaú/CE (peça 4) , a qual foi colacionada às peças 8 e 9.
10.	Na sequência, a Unidade instrutiva realizou a citação do Sr. Carlos Roner Felix Albuquerque, Prefeito na gestão 2009/2012 (peça 13) , para recolher a totalidade dos recursos federais recebidos, atualizados monetariamente desde a respectiva data de ocorrência até o efetivo recolhimento, abatendo-se as quantias ressarcidas, ou apresentar alegações de defesa por não ter efetuado a correta prestação de contas do Convênio 441/2010.
11.	Pelos Despachos das peças 19 e 23, deferi os pedidos de prorrogação de prazo para atender à citação. 
12.	As alegações de defesa e os elementos que as acompanharam (peças 27-35) foram analisados pela Secex/CE, em instrução abaixo transcrita com ajustes de forma (peça 37) :
"Alegações de defesa apresentadas pelo Sr. Carlos Roner Felix Albuquerque (peça 27) 
Dos itens da infraestrutura
13.	O responsável, por meio de seu advogado constituído, inicia a sua defesa alegando que o objeto do convênio foi executado e que a discussão ora tratada deve ser relacionada a supostas irregularidades na forma de contratação da licitação.
14.	Informa que o Ministério do Turismo, por meio de sua Nota Técnica 501/2012, apontou itens da infraestrutura que não foram passíveis de aprovação por conta da inexistência de fotografias e/ou filmagens, criticando o referido Ministério pelo fato de não ter realizado a devida fiscalização, defendendo que deveria ter sido enviado um fiscal para atestar a realização do convênio ou avisado ao município da impossibilidade, conforme Acórdão 4376/2014-TCU-Primeira Câmara:
'10. Adicionalmente, é importante sopesar que, de acordo com os termos do ajuste firmado, em princípio, competia ao Ministério do Turismo o acompanhamento e fiscalização da execução dos trabalhos, por meio de um representante designado. Não havendo servidor para verificar a execução do objeto por meio de supervisão no local, a falta da providência deveria ser devidamente justificada e comunicada previamente à prefeitura. Só então, subsidiariamente, o encargo de comprovar a realização do evento seria do convenente, mediante fotos, filmagens e de produção de mídias. Observo que, no convênio sob análise, não houve acompanhamento por parte do MTur, e, com efeito, não há nos autos justificativas ou registros de que o Ministério tenha cientificado a prefeitura da necessidade de assumir tal incumbência.' 
15.	Assevera que, embora todos os itens de infraestrutura que foram contratados apareçam no DVD da filmagem do evento, o MTur permaneceu irredutível, exigindo-se que fossem apresentadas as fotografias e/ou filmagens dos itens individualmente.
16.	Desse modo, tendo em vista a normatização do MTur de não aprovar processos sem as fotografias individualizadas, afirma que o município de Coreaú/CE restituiu ao erário o valor total de R$ 32.6647,86, montante esse que fora destinado à infraestrutura (peça 8, p. 27) .
Dos shows artísticos
17.	No que concerne à liquidação das despesas, encaminha as notas fiscais 122 e 123 (peça 27, p. 6-7) , bem como as transferências bancárias realizadas (peça 27, p.7-8) , ressaltando que a realização dos shows artísticos foi devidamente atestada pelo MTur. Desse modo conclui que restam sanadas todas a pendências.
18.	Quanto à contratação da empresa por inexigibilidade de licitação, argumenta que o Município de Coreaú/CE não tinha conhecimento do Acórdão 96/2008 - TCU e nem da Nota Técnica 2531/GSNOR/SFC/CGU/PR da Controladoria Geral da União - CGU.
19.	Embora concorde que a ausência do conhecimento das normas não o exime da sua responsabilidade pelos seus atos administrativos realizados, questiona o fato do MTur não o ter alertado para isso, mesmo de posse de todas as cartas de exclusividade e da forma que estava sendo realizada a contratação.
20.	Argumenta que, quando da aprovação do plano de trabalho, não houve nenhum questionamento do MTur quanto aos ditames do Acórdão 96/2008, quando, na oportunidade, era para haver a reprovação dos itens atinentes aos shows, colocando-os em diligência para que o município efetuasse as devidas correções, ou seja, fosse compelido a alterar o Plano de trabalho colocando, ao invés dos nomes das bandas, os adjetivos genéricos das bandas, ou seja de "grande porte" ou de "médio porte", de "renome nacional" ou de "renome regional".
21.	Cita trecho do Acórdão 5662/2014-TCU-Primeira Câmara - Min. Relator Bruno Dantas:
'14. Consoante se observa do excerto acima transcrito, a ausência de apresentação do contrato de exclusividade com os artistas torna irregular a contratação por inexigibilidade de licitação, pois tal documento é imprescindível para caracterizar a inviabilidade de competição de que trata o art. 25, inciso III, da Lei 8.666/1993. 
15. Tal fato justifica o julgamento pela irregularidade das contas em exame e a aplicação de multa à responsável. No entanto, entendo que, por si só, isso não é suficiente para caracterizar a ocorrência de débito. Em situações como a que ora se analisa, na qual não há indícios de dano ao erário, estando comprovados tanto a execução do objeto quanto o nexo causal entre as despesas realizadas e os recursos repassados por força do convênio, a determinação para a devolução dos recursos seria indevida, pois caracterizaria o enriquecimento sem causa da União.'
22.	Colaciona ainda o entendimento exposto no Acórdão 5199/2016-TCU-Segunda Câmara - Min. Relator Augusto Nardes:
'8.9. Quanto à irregularidade demonstrada na alínea 'b' - qual seja, não fornecimento dos Contratos de Exclusividade relativos às bandas Forró na Tora e Capim Cubano -, entende-se pertinente enquadrá-la na jurisprudência do Tribunal (Acórdão 5662/2014-TCU-Primeira Câmara) , a qual aponta para que na contratação de artista consagrado, inexistindo indícios de danos ao erário e comprovado que o objeto conveniado foi executado com os recursos do ajuste, não há que se falar na glosa dos valores federais repassados, ainda que a contratação tenha sido realizada mediante irregular utilização do instituto da inexigibilidade de licitação, por ausência de apresentação do contrato de exclusividade do artista com o empresário contratado pela Administração.
8.10. Por fim, considerando que não se vislumbram elementos suficientes para permitir a conclusão de que houve prejuízo direto ao erário, as falhas consistentes na ausência de regular certame licitatório e na apresentação de contrato de exclusividade deverão ser consideradas quando da dosimetria da pena de multa.'
23.	Por fim, argumenta que, como restou comprovado pelas evidências irrefutáveis de que houve o FestJovem em Coreaú no dia 21/05/2010, com o devido atesto do Concedente, bem como considerando as jurisprudências trazidas à tona, o ex-Prefeito, Sr. Carlos Roner Felix Albuquerque, deveria ter suas contas julgadas regulares.
Análise
24.	Preliminarmente, cumpre destacar que o indício de irregularidade discutido nos autos não está relacionado com a execução física do objeto, pois, conforme demonstrado por meio da Nota Técnica de Reanálise Financeira 501/2012 (peça 8, p. 80-85) , embora não tenha sido encaminhada a documentação comprobatória dos itens banheiros químicos, iluminação, sonorização, telão, seguranças e projetor, houve  a devolução por parte do convenente dos valores referentes a esses itens (peça 8, p. 114) , sendo considerada aprovada.
25.	O que se discute é o fato da reprovação da prestação de contas quanto à execução financeira, tendo em vista que, o extrato bancário da conta vinculada do Convênio 441/2010 (peça 8, p. 16) evidenciou (a realização de) cinco transferências eletrônicas em 17/11/2010, no valor total de R$ 118.900,00, que supostamente referiam-se ao pagamento das notas fiscais 122 e 123 (peça 8, p. 23 e 24) . Todavia, não constaram na prestação de contas os comprovantes de transferência eletrônica (TED/DOC) referentes a tais movimentações, o que impossibilitou a identificação do destinatário das mesmas.
26.	Na oportunidade, observa-se que o responsável anexou à sua defesa cópias das notas fiscais de nº 122, no valor de R$ 39.100,00, e de nº 123, no valor de R$ 79.800,00 (peça 27, p. 26 e 32) , acompanhadas dos respectivos comprovantes de transferências (peça 27, p. 27 e p. 33) e das notas de pagamentos emitidas pelo município de Coreaú (peça 27, p. 25 e 31) , sendo todos destinados à empresa contratada Maria de Nazaré Alves de Araújo-ME (CPNJ 10.514.994/0001-18) . 
27.	Desse modo, verifica-se que, de fato, os pagamentos foram efetuados à empresa contratada Maria de Nazaré Alves de Araújo-ME, pois, nos respectivos comprovantes de transferência, constam o nome da beneficiária, número da agência e conta bancária em que foi efetuado o crédito.
28.	Nesse momento, torna-se oportuno trazer à baila o atual entendimento do Tribunal que, por meio do Acórdão 5199/2016-TCU-Segunda Câmara - Min. Relator Augusto Nardes, manifestou-se no sentido de que, por ocasião da contratação de artista consagrado, inexistindo indícios de dano ao erário e comprovado que o objeto conveniado foi executado com os recursos do ajuste, não haveria que se falar na glosa dos valores federais repassados. Desse modo, mesmo se a contratação houvesse sido realizada mediante irregular utilização do instituto da inexigibilidade de licitação, por ausência de apresentação do contrato de exclusividade do artista com o empresário contratado pela Administração, não poderia ser imputado o débito ao responsável.
29.	Nesse espeque, entende-se que, como houve a execução do objeto do Convênio 441/2010, com a realização do Festjovem - Festival da Juventude no Município de Coreaú/CE, e tendo sido comprovado que o objeto conveniado foi executado com os recursos do ajuste, não se verificam indícios de dano ao erário, estando comprovados tanto a execução do objeto quanto o nexo causal entre as despesas realizadas e os recursos repassados por força do convênio, sendo que a determinação para a devolução dos recursos seria indevida, pois caracterizaria o enriquecimento sem causa da União.
30.	Todavia, conforme determinação exarada por meio do Acórdão 96/2008-TCU-Plenário - Min. Relator Benjamim Zymler, quando da contratação de artistas consagrados, enquadrados na hipótese de inexigibilidade prevista no inciso III do art. 25 da Lei nº 8.666/1992, por meio de intermediários ou representante, deve ser apresentada cópia do contrato de exclusividade dos artistas com o empresário contratado, registrado em cartório, sendo que o contrato de exclusividade difere da autorização que confere exclusividade apenas para os dias correspondentes à apresentação dos artistas e que é restrita à localidade do evento.
31.	No presente caso, verifica-se que a empresa Maria de Nazaré Alves Araújo - ME (Mega Eventos e Locação) apresentou documentação de que os direitos de exclusividade do cantor 'Reginaldo Rossi' e da banda 'Forró Balancear' eram apenas para o dia 21/5/2010 e para o evento FestJovem do Município de Coreaú/CE (peça 8, p. 42 e 43) , não se tratando de um contrato de exclusividade, mas sim de uma autorização, sendo portanto irregular a contratação dos artistas por inexigibilidade de licitação, pois tal documento é imprescindível para caracterizar a inviabilidade de competição de que trata o art. 25, inciso III, da Lei 8.666/1993.
32.	Nesse raciocínio, embora haja o afastamento do débito, conforme entendimento exarado no Acórdão 5199/2016-TCU-Segunda Câmara - Min. Relator Augusto Nardes, houve a contratação irregular de artistas por inexigibilidade de licitação sem apresentação de contratos de exclusividade registrados em cartório, constituindo grave infração a norma legal, razão pela qual as alegações de defesa devem ser parcialmente acatadas e as contas devem ser julgadas irregulares, nos termos do art. 16, III, 'b', da Lei 8.443/1992.
CONCLUSÃO  
33.	Frente ao exposto, entende-se que, no caso em exame, uma vez que não foram apresentados os contratos de exclusividade com os artistas, a contratação da Empresa Maria de Nazaré Alves Araújo - ME por inexigibilidade de licitação foi ilegal, por não atender os requisitos do art. 25, inciso III, da Lei 8.666/1993. Por esse motivo, cabe julgar irregulares as contas do ex-prefeito, com fundamento no art. 16, inciso III, alínea 'b', da Lei 8.443/1992, e condená-lo ao pagamento da multa prevista no art. 58 da mesma lei."
13.	Com base na análise acima transcrita, a Secex/CE propôs, em manifestações uniformes (peças 36-37) , a rejeição das alegações de defesa do Sr. Carlos Roner Felix Albuquerque, o julgamento pela irregularidade de suas contas, fundamentado no art. 16, inciso III, alínea 'b', da Lei 8.443/1992, a aplicação ao Responsável da multa prevista no art. 58, incisos I e II, do referido diploma, bem como a autorização para o parcelamento das dívidas.	
14.	Acolhendo proposta do Ministério Público junto a este Tribunal (peça 38) , representado pelo Procurador Rodrigo Medeiros de Lima, determinei (peça 39) a audiência do Sr. Carlos Roner Felix Albuquerque acerca da contratação direta da empresa Maria de Nazaré Alves Araújo-ME, mediante inexigibilidade de licitação irregularmente fundamentada no art. 25, inciso III, da Lei 8.666/1993, sem que a contratada fosse empresária exclusiva dos artistas (peça 40) .
15.	Pelo Despacho à peça 46, deferi o pedido de prorrogação de prazo para atendimento à audiência (peça 46) .
16.	As razões de justificativa (peça 47) foram analisadas na instrução à peça 48, tendo a Secex/CE mantido a proposta de encaminhamento anteriormente formulada, nos termos abaixo transcritos, com a anuência do MP/TCU (peça 50) :
"EXAME TÉCNICO 
14. 	Em suas justificativas, o responsável afirmou que a contratação da Empresa Maria de Nazaré Alves de Araújo-ME ocorreu antes da assinatura do convênio, o que o impediu de se atentar para as cláusulas dispostas no convênio, até porque tal forma de contratação era regular à época, perante o Governo do Estado e o Tribunal de Contas dos Municípios (peça 47, p. 5) .
15. 	Afirmou também que o Ministério do Turismo tinha pleno conhecimento de como seria a contratação, até porque todos os documentos de contratação estavam dispostos no Siconv, antes da data de celebração do convênio. 
16. 	Afirmou ainda que no tempo da contratação, antes da assinatura do convênio, não se tinha conhecimento da normativa de inexigibilidade preceituada no Acórdão 96/2008. 
17. 	Analisando as razões de justificativa do responsável, vemos que [elas] não merecem acolhimento. 
18. 	O Acórdão 96/2008-TCU-Plenário, de 30/1/2008, ou seja, bem anterior à contratação em tela, já previa em seu item 9.5.1, que quando da contratação de artistas consagrados, enquadrados na hipótese de inexigibilidade prevista no inciso III do art. 25 da Lei nº 8.666/1992, por meio de intermediários ou representantes, deveria ser apresentada cópia do contrato de exclusividade dos artistas com o empresário contratado, registrado em cartório, ressaltando que o contrato de exclusividade difere da autorização que confere exclusividade apenas para os dias correspondentes à apresentação dos artistas e que é restrita à localidade do evento. 
19. 	Vê-se, portanto, que já era pública a jurisprudência do TCU sobre o assunto, não podendo o responsável justificar que desconhecia o normativo sobre o mesmo, o que implica no não acolhimento das suas razões de justificativa.
CONCLUSÃO 
20. 	Diante da análise constante dos parágrafos 14 a 19 desta instrução, vimos que as razões de justificativa do responsável não merecem acolhimento, e, uma vez que não foram apresentados os contratos de exclusividade com os artistas, a contratação da Empresa Maria de Nazaré Alves Araújo - ME por inexigibilidade de licitação foi ilegal, por não atender os requisitos do art. 25, inciso III, da Lei 8.666/1993.
21. 	Por esse motivo, cabe julgar irregulares as contas do ex-prefeito, com fundamento no art. 16, inciso III, alínea 'b', da Lei 8.443/1992, e condená-lo ao pagamento da multa prevista no art. 58 da mesma lei.
PROPOSTA DE ENCAMINHAMENTO 
22. 	Ante o exposto, submetemos os autos à consideração superior com proposta de:
a) rejeitar as razões de justificativa do responsável, Sr. Carlos Roner Felix Albuquerque; 
b) com fundamento nos arts. 1º, inciso I, 16, inciso III, alínea 'b', c/c os arts. 19 e 23, inciso III, todos da Lei nº 8.443/1992, julgar irregulares as contas do Sr. Carlos Roner Felix Albuquerque, na condição de ex-prefeito do município de Coreaú/CE;
c) aplicar ao Sr. Carlos Roner Felix Albuquerque a multa prevista no art. 58, incisos I e II, da Lei 8.443/1992 c/c o art. 268, incisos I e II, do Regimento Interno, com a fixação do prazo de quinze dias, a contar da notificação, para comprovar, perante o Tribunal (art. 214, inciso III, alínea 'a', do Regimento Interno) , o recolhimento da dívida aos cofres do Tesouro Nacional, atualizada monetariamente desde a data do acórdão que vier a ser proferido até a do efetivo recolhimento, se for paga após o vencimento, na forma da legislação em vigor;
d) autorizar, desde logo, a cobrança judicial da dívida, caso não atendida a notificação, nos termos do art. 28, inciso II, da Lei 8.443/92;
e) autorizar, se solicitado, o pagamento da dívida em até 36 (trinta e seis) parcelas mensais e consecutivas, nos termos do art. 26 da Lei 8.443/1992 c/c o art. 217 do Regimento Interno, fixando-lhe o prazo de quinze dias, a contar do recebimento da notificação, para comprovar perante o Tribunal o recolhimento da primeira parcela, e de trinta dias, a contar da parcela anterior, para comprovar os recolhimentos das demais parcelas, devendo incidir sobre cada valor mensal, atualizado monetariamente, os devidos acréscimos legais, na forma prevista na legislação em vigor, bem como esclarecer ao responsável que, em caso de parcelamento da dívida, a falta de pagamento de qualquer parcela importará no vencimento antecipado do saldo devedor (art. 217, § 2º, do RI/TCU) ."
17.	Estando os autos em meu Gabinete, o Responsável apresentou memorial (peça 51) , no qual alega, em síntese:
	a) que até a data da celebração do convênio o Ministério do Turismo não tinha regulamentação específica acerca dos requisitos a serem observados pelos Municípios e pelos gestores para a contratação de artistas com contratos de exclusividade;
	b) somente por meio do Memorando 196/2012/AECU do Ministério do Turismo foi formalizada a necessidade de contrato de exclusividade para fundamentar a contratação por inexigibilidade de licitação e a insuficiência, para esse fim, da autorização de exclusividade apenas para os dias da apresentação dos artistas, restrita à localidade do evento, conforme teria sido reconhecido no Acórdão 2401/2017-TCU-Primeira Câmara, da relatoria do Ministro Benjamin Zymler;
	c) as contratações foram analisadas e aprovadas pela assessoria jurídica do município e pela comissão de licitação; 
	d) na hipótese de comprovação do nexo de causalidade entre a utilização dos recursos do convênio e a execução do objeto, sem elementos que caracterizem a má-fé do gestor municipal, e sem elementos adicionais que possam conduzir a um juízo de reprovação severa, impõe-se o julgamento pela regularidade das contas, conforme declarado pelo Acórdão 6504/2017-TCU-Segunda Câmara, do qual foi Relator o Ministro Augusto Nardes, o qual menciona como precedentes os Acórdãos 2.821/2016, 4.155/2016, 7.471/2015, 6.409/2015 e 5.156/2015 da 1ª Câmara, bem como o Acórdão 7471/2015-TCU-Segunda Câmara.
	É o Relatório.

Antonio Braga Neto, OAB/CE 17.713, Ricardo Gomes de Souza Pitombeira, OAB/CE 31.566.

Procurador Rodrigo Medeiros de Lima.

TOMADA DE CONTAS ESPECIAL. CONVÊNIO. MINISTÉRIO DO TURISMO. APOIO FINANCEIRO À REALIZAÇÃO DE FESTIVIDADE. CONTRATAÇÃO DIRETA DA EMPRESA INTERMEDIADORA DE ARTISTAS. INEXISTÊNCIA DE CONTRATO DE EXCLUSIVIDADE. OFENSA AO ART. 25, INCISO III, DA LEI 8.666/1993. CONTAS IRREGULARES. MULTA. Constitui ofensa ao art. 25, inciso III, da Lei 8.666/1993 a contratação direta de intermediários ou representantes de artistas consagrados fundada em autorização de exclusividade restrita à data e à localidade do evento, por não caracterizar a inviabilidade de licitação. Constatada a prática de ato de gestão ilegal, julgam-se irregulares as contas, nos termos do art. 16, inciso III, alínea b, da Lei 8.443/1992.

TOMADA DE CONTAS ESPECIAL (TCE)

Secretaria do TCU no Estado do Ceará - SEC/CE.

2.	Para a execução do ajuste, foi pactuada a aplicação de R$ 115.000,00 pela União e de R$ 4.800,00 pelo convenente, a título de contrapartida (peça 1, p. 48) . Os recursos federais foram repassados por meio da Ordem Bancária 10OB801571, de 10/11/2010 (peça 1, p. 63) . 
3.	No âmbito deste Tribunal, a então Secretaria de Controle Externo no Estado do Ceará - Secex/CE, atual Secretaria do TCU no Estado do Ceará - SEC/CE, promoveu a citação do Sr. Carlos Roner Felix Albuquerque, Prefeito na gestão 2009/2012, para recolher a totalidade dos recursos federais recebidos, atualizados monetariamente desde a respectiva data de ocorrência até o efetivo recolhimento, abatendo-se as quantias ressarcidas, e/ou apresentar alegações de defesa por não ter efetuado a correta prestação de contas referente ao Convênio 441/2010.
4.	Também foi promovida a audiência do mencionado Responsável acerca da contratação direta da empresa Maria de Nazaré Alves Araújo - ME, mediante inexigibilidade de licitação irregularmente fundamentada no art. 25, inciso III, da Lei 8.666/1993, sem que a contratada fosse empresária  exclusiva dos artistas que se apresentaram no evento.
5.	A Secex/CE propôs o julgamento pela irregularidade das contas do Sr. Carlos Roner Felix Albuquerque, com fundamento no art. 16, inciso III, alínea b, da Lei 8.443/1992; a aplicação ao Responsável da multa prevista no art. 58, incisos I e II, do referido diploma; bem como a autorização para o parcelamento das dívidas, no que foi acompanhada pelo MP/TCU.	
6.	Desde já, ponho-me de acordo com as propostas acima mencionadas, pelos fundamentos constantes das instruções transcritas no Relatório precedente, que incorporo às razões decidir, sem prejuízo de destacar alguns aspectos indispensáveis para delimitar as ocorrências em exame e a respectiva responsabilidade. 
7.	No tocante à execução física do convênio, não se questiona a realização dos shows previstos no plano de trabalho, cuja execução foi demonstrada por meio de gravação em vídeo. Tampouco se discute o fornecimento de itens de infraestrutura e a prestação de serviços pactuados, cuja falta de comprovação ou execução aquém das características fixadas no convênio geraram glosas no montante original de R$ 25.000,00, abaixo descritas, saneadas pela restituição, pelo convenente, do valor atualizado de R$ 32.647,86, juntamente com o saldo de convênio de R$ 900,00, ainda na fase interna de exame da prestação de contas pelo concedente, conforme consta da Nota Técnica de Reanálise Financeira 501/2012 (peça 8, p. 80-85) : 
	a) banheiro químico - R$ 2.400,00,
	b) iluminação - R$ 7.500,00,
	c) sonorização - R$ 10.000,00,
	d) telão - R$ 1.500,00,
	e) seguranças - R$ 2.800,00,
	f) projetor - R$ 800,00.
8.	Muito embora as glosas técnicas não tenham sido determinantes para a rejeição das contas pelo concedente, o responsável alega que o Ministério do Turismo falhou ao não supervisionar 	in loco a execução do evento e ao exigir, de forma intransigente, a comprovação da execução de cada meta pactuada mediante registro individualizado.
9.	No que diz respeito à supervisão in loco do evento pelo Concedente, cabe consignar que a Cláusula Oitava, § 2º, do instrumento celebrado não prevê a sua obrigatoriedade, mas, ao contrário dispõe tratar-se de forma preferencial do acompanhamento da execução do ajuste, podendo ser suprida por qualquer meio idôneo disponível, como abaixo transcrevo: 
"CLÁUSULA OITAVA - DO ACOMPANHAMENTO E FISCALIZAÇÃO
A Execução deste Convênio será acompanhada e fiscalizada de forma a garantir a regularidade dos atos praticados e a plena execução de seu objeto, devendo o CONCEDENTE registrar no SICONV os atos de acompanhamento da execução do objeto deste Instrumento, conforme disposto no art. 3º da Portaria Interministerial nº 127/2008, atualizada.
 (...) 
PARÁGRAFO SEGUNDO. O (A) servidor/equipe designado (a) pelo CONCEDENTE acompanhará a execução do objeto deste Convênio, preferencialmente por meio de supervisão in loco, ou qualquer meio idôneo disponível, tais como: jornais, internet, fotografias, telefonemas e congêneres, que caso não ocorra deverá ser devidamente justificada."
10. 	Quanto à exigência de apresentação de registro de imagem das metas pactuadas, por meio do  Acórdão 1459/2012-TCU-Plenário este Tribunal deliberou que a composição da prestação de contas relativas a convênios firmados pelo Ministério do Turismo deve observar a legislação vigente à época da celebração da avença e o prescrito no termo de ajuste, sendo sempre necessário que o cumprimento do objeto pelo convenente reste indubitavelmente comprovado. E que, caso os documentos enumerados no art. 28 Instrução Normativa STN 1/97 e no art. 58 da então vigente Portaria Interministerial 127/2008 não sejam suficientes para comprovar a execução do objeto do convênio, podem ser exigidos outros elementos de prova, tais como fotografias, jornais pós-evento, CDs, DVDs, entre outros.
11. 	Na situação examinada, verifico que o Termo do Convênio 441/2010, em especial a sua Cláusula Décima Segunda - Da Prestação de Contas, parágrafo segundo, alínea f  (peça 1, p. 55) , alude à necessidade de "comprovação por meio de fotografia, jornal, vídeo, CDs, DVDs, entre outros, de cada meta/etapa especificada no Plano de trabalho aprovado". 
12.	Em face do que consta nos dois dispositivos conveniais acima mencionados, ao contrário do que alega o responsável, não vislumbro irregularidade no procedimento adotado pelo Ministério do Turismo no tocante à execução física do ajuste. 
13.	Relativamente à execução financeira do Convênio, a rejeição das contas decorreu do fato de a assinatura dos contratos de intermediação de atração artística e de produção do evento ter ocorrido em data anterior à vigência do convênio, e de não terem constado da prestação de contas diversos elementos relacionados na Nota Técnica de Reanálise Financeira 622/2013, a saber: 
	a) publicação do aviso do pregão presencial 1/2010 e do resultado da licitação na imprensa oficial;
	b) contrato de exclusividade de representação firmado entre a banda Novo Balancear e o cantor Reginaldo Rossi e a empresa intermediadora Maria de Nazaré Alves Araújo-ME;
	c) carta de correção da Receita Estadual para sanar a ausência de data nos documentos originais das notas fiscais 122 e 123, a qual foi registrada apenas nas cópias;
	d) inserção, no Siconv, dos seguintes documentos:
	d.1) Notas Fiscais 122 e 123 digitalizadas, de modo a evidenciar o atesto de recebimento dos serviços assinado, datado e com o nome do assistente no corpo do documento;
	d.2) certidões negativas de débito da empresa Maria de Nazaré Alves de Araújo junto ao INSS, FGTS e PGFN;
	d.3) comprovante do pagamento ao fornecedor (TED/DOC/Cheque) , em que constasse o nome do beneficiário, número da agência e conta bancária em que foi efetuado o crédito.
14.	Com relação à formalização dos contratos necessários à execução do evento em data anterior à assinatura do convênio, verifico que, de fato, a contratação da empresa especializada em locação de infraestrutura para o festival ocorreu em 20/05/2010 (peça 8, p. 39) , e que a intermediação das atrações artísticas foi pactuada em 13/05/2010 (peça 8, p. 59) , ambas junto à empresa Maria de Nazaré Alves de Araújo-ME, anteriormente à celebração do convênio, datada de 21/05/2010.
15.	Todavia, considerando que o evento seria realizado no dia 21/05/2010, conforme informado no plano de trabalho (peça 1, p. 7) , concluo que o Município agiu com antecedência indispensável para viabilizar o evento. Desse modo, a incompatibilidade cronológica entre a assunção de obrigações por parte do convenente e a vigência do convênio deve-se à intempestiva celebração do ajuste, na mesma data prevista para a realização do evento, atribuível ao Concedente. 
16.	No tocante à execução das despesas, a análise realizada pela Secex/CE apontou que as alegações de defesa foram acompanhadas das notas fiscais e dos respectivos comprovantes de transferências, nos quais constam o nome da empresa Maria de Nazaré Alves de Araújo-ME, número da agência e conta bancária em que foi efetuado o crédito, bem como as notas de pagamento emitidas pelo município de Coreaú, restando estabelecido o nexo causal entre a destinação dos recursos e a execução das metas pactuadas.   
17.	Quanto à regularidade da gestão dos recursos, releva destacar que a contratação da empresa intermediadora das atrações artísticas, por inexigibilidade de licitação, foi efetuada com base em documentos que concediam direitos de exclusividade de representação do cantor "Reginaldo Rossi" e da banda "Novo Balancear" apenas para o dia do evento Festjovem. 
18.	Conforme análise empreendida pela Secex/CE, a caracterização da hipótese de inexigibilidade de licitação prevista no art. 25, inciso III, da Lei 8.666/1992 para a contratação de artistas consagrados, por meio de intermediários ou representante, requer a apresentação de cópia do contrato de exclusividade dos artistas com o empresário contratado, registrado em cartório, não sendo suficiente, para esse fim, a autorização que confere exclusividade ao intermediário restrita à data e à localidade do evento, por não caracterizar a inviabilidade de licitação. Na ausência desses requisitos, caracteriza-se a irregularidade das contas, por prática de ato de gestão ilegal, nos termos do art. 16, inciso III, alínea b, da Lei 8.443/1992. 
19.	A Secex/CE acrescentou que, ainda que a contratação de artistas tenha sido realizada de forma irregular, mediante preterição do processo licitatório e utilização indevida do instituto da inexigibilidade de licitação, não deve ser imputado débito ao Responsável em decorrência da forma de contratação, devido à comprovação de que o objeto conveniado foi executado com os recursos do ajuste.  
20.	A análise efetuada pela Unidade Instrutiva está em afino com o que foi decidido no Acórdão 1435/2017-TCU-Plenário (Relator Ministro Vital do Rego) , por meio do qual esta Corte respondeu Consulta formulada pelo Ministério do Turismo, nos termos seguintes:
	"9.2.1. a apresentação apenas de autorização/atesto/carta de exclusividade que confere exclusividade ao empresário do artista somente para o (s) dia (s) correspondente (s) à apresentação deste, sendo ainda restrita à localidade do evento, não atende aos pressupostos do art. 25, inciso III, da Lei 8.666/1993, representando impropriedade na execução do convênio;
	9.2.2. do mesmo modo, contrariam o sobredito dispositivo legal as situações de contrato de exclusividade - entre o artista/banda e o empresário - apresentado sem registro em cartório, bem como de não apresentação, pelo convenente, do próprio contrato de exclusividade;
	9.2.3. tais situações, no entanto, podem não ensejar, por si sós, o julgamento pela irregularidade das contas tampouco a condenação em débito do (s) responsável (is) , a partir das circunstâncias inerentes a cada caso concreto, uma vez que a existência de dano aos cofres públicos, a ser comprovada mediante instauração da devida tomada de contas especial, tende a se evidenciar em cada caso, entre outras questões, quando: 
	9.2.3.1. houver indícios de inexecução do evento objeto do convênio; ou
	9.2.3.2. não for possível comprovar o nexo de causalidade, ou seja, que os pagamentos tenham sido recebidos pelo artista ou por seu representante devidamente habilitado, seja detentor de contrato de exclusividade, portador de instrumento de procuração ou carta de exclusividade, devidamente registrados em cartório."
21.	Mais recentemente, a questão da contratação de atrações artísticas por meio de empresa intermediária não detentora de contrato de exclusividade voltou a ser debatida por esta Corte no TC Processo 024.774/2014-6. Por meio do Acórdão 936/2019-TCU-Plenário (Relator Ministro José Múcio Monteiro) , foi mantido o entendimento sobre a ilegalidade da contratação por inexigibilidade de licitação nessa situação, atraindo a irregularidade das contas e a aplicação da multa associada a essa hipótese, sem que caracterize dano ao erário a mera intermediação por empresa que não seja empresária exclusiva ou a ausência dos comprovantes de pagamento do cachê dos artistas, quando desacompanhada de indícios de inexecução dos shows.
22.	Não afasta a responsabilidade do ex-Prefeito a alegação de que desconhecia deliberações desta Corte, Notas Técnicas da Controladoria Geral da União ou orientações do Concedente sobre a insuficiência das cartas de exclusividade concedidas para a data específica do evento, para efeito de inexigibilidade de licitação, pelos motivos que passo a expor.
23.	 Em primeiro lugar, porque a irregularidade se estabeleceu entre a conduta do responsável e a Lei 8.666/1993, de caráter cogente, e não da interpretação que os órgãos de controle e o concedente tenham dado ao instituto da inexigibilidade da licitação, que outra coisa não faz que não seja esclarecer os requisitos presentes na legislação. 
24.	Ademais, a alegação de desconhecimento dos requisitos aplicáveis à contratação por inexigibilidade cai por terra uma vez que o próprio texto do convênio advertia caber ao concedente "apresentar na prestação de contas, quando da contratação de artistas, consagrados, enquadrados na hipótese de inexigibilidade prevista no inciso III do art. 25 da Lei nº 8.666/1993, atualizada, por meio de intermediários ou representantes, cópia do contrato de exclusividade dos artistas como empresário contratado, registrado em cartório, sob pena de glosa dos valores envolvidos", ressaltando que "o contrato de exclusividade difere da autorização que confere exclusividade apenas para os dias correspondentes à apresentação dos artistas e que é restrita à localidade do evento, conforme dispõe o   Acórdão 86/2008-TCU-Plenário do TCU" (Clausula Terceira, inciso II, alínea oo, peça 1, p. 46) . 
25.	Com efeito, constitui ônus pessoal do signatário do convênio interpretar as normas incidentes sobre a execução do ajuste. Não por outro motivo a Cláusula Terceira, inciso II, alínea m, do instrumento celebrado, estabeleceu a  obrigação do Convenente "observar, quando da execução de despesas com recursos deste Convênio, as disposições da Lei 8.666/1993, com suas alterações, especialmente em relação às licitações e contratos, inclusive a modalidade de licitação prevista na Lei 10.520, de 17 de julho de 2002, observando o disposto no Decreto nº 5.504, de 05 de agosto de 2005 e na Portaria Interministerial nº 2016/MPOG/MF, de 31 de julho de 2006, atualizada."
26.	Para o caso específico de dispensa ou inexigibilidade de licitação, havia até mesmo previsão do convênio de que deveria a "homologação ser procedida pela instância máxima de deliberação do ente público, sob pena de nulidade" (Cláusula Terceira, inciso II, alínea n, peça 1, p. 44) .
27.	 A alegação do Responsável de que contou com assessoramento jurídico não prospera, primeiramente por ausência de comprovação de parecer jurídico favorável à inexigibilidade de licitação e, em segundo lugar, porque um parecer dessa natureza não vincularia a autoridade competente, que tem liberdade para discordar fundamentadamente dos pareceres, permanecendo responsável pelos atos que pratica. Nesse sentido, transcrevo excerto do Voto proferido pelo Ministro Benjamin Zymler, no Acórdão 828/2013-TCU-Plenário: 
"22. Com relação à suposta vinculação da atuação administrativa do gestor aos pareceres anteriores, anota-se que o presente argumento não possui respaldo jurídico. A autoridade administrativa competente, quando da avaliação dos aspectos técnicos e jurídicos do edital e do projeto básico, para fins de aprovação, possui liberdade para discordar dos pareceres anteriores, desde que o faça de forma fundamentada no processo administrativo pertinente.
23. Dito de outra forma, os pareceres técnicos e jurídicos, ainda que eventualmente obrigatórios, não vinculam as autoridades legal ou regimentalmente competentes pela prática dos atos, as quais, de maneira geral, permanecem responsáveis pelo conteúdo dos atos administrativos que praticam."
28.	Também não socorre o Responsável o argumento de que o Ministério do Turismo, ao tomar ciência do Plano de Trabalho, deveria ter solicitado ao Município de Coreaú/CE que alterasse esse documento, de modo a descrever as atrações artísticas em termos genéricos. Isso porque o Plano de Trabalho identificou os artistas que o proponente pretendia contratar, contudo não especificou a forma de contratação. Assim, não há elementos para inferir que o Concedente anuiu, explicita ou implicitamente, à contratação direta.
29.	Diante da contratação indevida da empresa Maria de Nazaré Alves de Araújo - ME, por inexigibilidade de licitação, com ofensa ao disposto no art. 25, inciso III, da Lei 8.666/1993, cabe julgar irregulares as contas do Sr. Carlos Roner Felix Albuquerque, com fundamento no disposto no art. 16, inciso III, alínea b, da Lei 8.443/1992, com a aplicação da multa do art. 58, inciso I, da Lei 8.443/1992. 
	Dessarte, manifesto-me por que seja adotada a deliberação que ora submeto a este Colegiado.
	T.C.U., Sala das Sessões, em 14 de maio de 2019.
MARCOS BEMQUERER COSTA
Relator